臺灣基隆地方法院刑事判決　　　　　　 95年度簡上字第121號
上　訴　人
即　被　告　乙○○
選任辯護人　陳雅萍律師
上列被告因違反動產擔保交易法案件，不服本院基隆簡易庭中華
民國95年8 月24日95年度基簡字第456 號第一審刑事簡易判決（
原聲請簡易判決處刑案號：臺灣基隆地方法院檢察署95年度偵字
第1620號），提起上訴，本院管轄第二審之合議庭認為不宜為簡
易判決處刑，爰改依通常程序審理並自為第一審判決如下：
    主  文
原判決撤銷。
乙○○無罪。
    理  由
一、聲請簡易判決處刑意旨略以：被告乙○○於民國95年7 月8
    日，以動產擔保交易附條件買賣之方式，向福灣企業股份有
    限公司（下稱福灣公司）貸款購買車號5829─KM號自小客車
    1 輛，為動產擔保交易之債務人。其與福灣公司約定總價金
    為新台幣（下同）70萬1,448 元，自94年8 月8 日起，至97
    年7 月8 日止，分36期給付，每月1 期，每期付款1 萬
    6,318 元，標的物存放地點為基隆市○○區○○路227 號附
    近，在價金未付清之前，標的物所有權仍屬於出賣人所有，
    買受人僅得依約占有使用，不得任意遷移或為其他處分，詎
    被告在取得標的物後，僅付款5 期，即自95年1 月8 日起拒
    不付款，並意圖為自己不法之利益，將該標的物遷移逃匿不
    知去向，致出賣人追索無著受有損害等情，因認被告涉犯動
    產擔保交易法第38條之動產擔保交易法之債務人，意圖不法
    之利益，將標的物遷移，致生損害於債權人罪。
二、按犯罪事實應依證據認定，無證據不得認定犯罪事實；又不
    能證明被告犯罪者，應諭知無罪之判決，刑事訴訟法第154
    條第2 項、第301 條第1 項分別定有明文。又認定犯罪事實
    所憑之證據，雖不以直接證據為限，間接證據亦包括在內，
    然而無論直接或間接證據，其為訴訟上之證明，須於通常一
    般之人均不致有所懷疑，而得確信其為真實之程度者，始得
    據為有罪之認定，倘其證明尚未達到此一程度，而有合理之
    懷疑存在時，事實審法院在心證上無從為有罪之確信，自應
    為無罪之判決（最高法院76年度台上字第4986號判例可資參
    照）。另以，動產擔保交易法第38條之動產擔保交易之債務
    人，意圖不法之利益，將標的物遷移，致生損害於債權人罪
    ，係以動產擔保交易之債務人意圖不法之利益，將動產擔保
    交易之標的物遷移為構成要件，如動產擔保交易之債務人，
    並無獲取不法利益之主觀意圖，或實際上並無遷移動產擔保
    標的物之犯意，自不得以該罪相繩。
三、公訴人認被告涉犯前開罪嫌，係以告訴代理人甲○○之指訴
    ，及附條件買賣合約、動產擔保附條件買賣設定登記申請書
    、存證信函、福灣公司客戶拜訪紀錄表各1 份、相片2 張、
    福灣公司電腦催收系統表2 紙等為其論據。訊據被告固坦承
    向福灣公司購買上開自小客車等情，惟堅詞否認涉有違反動
    產擔保交易法之犯行，辯稱：其購買系爭車輛後，車子貸款
    由其交予其妻丙○○○繳納，然丙○○○於95年間離家時，
    未經其同意逕將該車開走，不知去向，事後始知丙○○○未
    繳納分期款項，遂依丙○○○之戶籍地址，南下高雄尋找丙○○○，在高雄林園找到該車後，即通知福灣公司，其後該
    車已由福灣公司取回，並無不法利益之意圖等語。經查：
（一）被告於95年7 月8 日，以動產擔保交易附條件買賣之方式
      ，向福灣公司貸款購買車號5829─KM號自小客車，為動產
      擔保交易之債務人，並約定總價金為70萬1,448 元，自94
      年8 月8 日起，至97年7 月8 日止，分36期給付，每月1
      期，每期付款1 萬6,318 元，標的物存放地點為基隆市○○區○○路227 號附近，在價金未付清之前，標的物所有
      權仍屬於福灣公司所有，被告僅得依約占有使用，不得任
      意遷移或為其他處分，然被告自95年1 月8 日起即未依約
      付款，且福灣公司於95年2 月11日派員前往標的物約定之
      停放地點時，上開車輛並未停放於該處等情，業據被告供
      陳無訛，並有附條件買賣合約、動產擔保附條件買賣設定
      登記申請書、中壢忠義郵局第5583號存證信函、福灣公司
      客戶拜訪紀錄表、現場照片2 張等在卷可稽，已堪認定。
（二）上開車輛係被告之妻丙○○○於95年間離家時，未經被告
      同意逕行駛離，非被告故意遷移一節，業據證人丁○○證
      稱被告與其妻於95年9 月29日，前往法律扶助基金會基隆
      分會申請法律扶助時，被告之妻表示上開車輛係其未經被
      告同意開走等語（見本院95年12月25日審判筆錄第3 頁至
      第4 頁），且證人丙○○○於本院審理時亦稱當日其確與
      被告一同前往法律扶助基金會，並表示該車係其未經被告
      同意開走，當時被告並未威脅其等情（見本院上開審判筆
      錄第4 頁、第8 頁），足見證人丁○○所述與事實相符，
      丙○○○確曾向證人丁○○陳稱該車係其未經被告同意駛
      離，復以，證人即被告前妻戊○○亦結證稱被告曾告知證
      人說丙○○○離家出走，上開車輛也不見了，並稱要去丙○○○之娘家找尋，如果證人看到該車，請證人通知被告
      等語（見本院上揭審判筆錄第9 頁、第11頁），又證人丙○○○證述其於95年2 月、4 月間均曾離家，其於95年4
      月間離家後，住在高雄鳳山之友人住處等語（見本院前開
      審判筆錄第7 頁至第8 頁），且丙○○○之戶籍地址為高
      雄縣林園鄉○○路216 巷2 號，此有法務部戶役政個人基
      本資料查詢結果供參（見原審卷宗第25頁），而福灣公司
      係於95年5 月8 日在高雄小港區○○路128 號取回上開車
      輛一節，業經證人即告訴代理人甲○○證述在卷（見本院
      96 年1月8 日審判筆錄第3 頁），另被告於95年2 月19日
      及4 月27日均就丙○○○離家一事，向警察機關報案，此
      有受理查詢人口案件登記表2 張在卷供參（見原審卷宗第
      22 頁 、第23頁），亦徵被告所述丙○○○於95年2 、4
      月間多次離家時，將上開車輛開走，而其係在高雄縣林園
      鄉尋獲該車等情，並非子虛；至於證人丙○○○雖稱其不
      會開車，駕照係自95年11月21日始核發，其離家時，並未
      將該車輛開走，與被告前往法律扶助基金會時，係因被告
      事前要求依約定之內容回答，始稱該車係其未經被告同意
      駛離等節，惟有無駕駛執照與是否具有駕駛能力並非一事
      ，縱丙○○○於95年4 月間尚未領得駕駛執照，亦非當然
      謂其無駕駛能力，即使丙○○○確不具駕駛能力，則商請
      具有駕駛能力之友人將該車駛離，亦非違常情，故證人丙○○○稱因其無駕駛執照，不可能開走該車一節，即難謂
      可採，又證人丙○○○因告訴被告傷害案件，經臺灣高雄
      地方法院檢察署檢察官偵查等情，業據證人丙○○○證稱
      無誤，並提出該檢察署刑事傳票供參，堪認證人丙○○○
      與被告關係不睦，是證人丙○○○之證述是否客觀，即非
      無疑，自難僅以其證述，逕為不利於被告之認定。
（三）證人甲○○證稱本案於臺灣基隆地方法院檢察署檢察官開
      庭審理前，該公司均曾派員前往被告住處查訪，及以寄發
      存證信函、撥打電話等方式，欲將未依約繳納分期款項一
      事通知被告，惟均未聯絡到被告本人等語（見本院96年1
      月8 日審判筆錄第3 頁至第4 頁），核與福灣公司客戶拜
      訪紀錄表所載未會晤被告本人，及該公司電話紀錄所示被
      告電話未開機或未與被告本人通話等紀錄相符，又依據上
      開客戶拜訪紀錄表之記載，福灣公司之員工雖曾在被告實
      際居所即基隆市○○路225 號3 樓留單，惟據證人甲○○
      所稱，所謂留單，係指在該址留下公司名稱及連絡電話，
      請對方與福灣公司連絡，並不會記載拜訪之原因，且係於
      簽訂買賣契約時，交付1 整本繳款單，由被告自行按月繳
      納，並不會逐月寄發繳款單予被告等情（見本院96年1 月
      8 日審判筆錄第3 頁至第4 頁），堪信被告所稱其將應納
      之分期款項交付予丙○○○，由丙○○○繳納，其原先不
      知丙○○○未繳納，亦未接獲福灣公司未繳納分期款項之
      通知等語，並非無據。再者，被告辯稱其在高雄尋獲車輛
      後，將車停放路邊，打電話聯絡福灣公司但未成功，其即
      至商店購買物品，走出商店即發現該車輛不見，原車輛停
      放處之地上留有「福灣」2 字及連絡電話，其隨即與福灣
      公司連絡，告知該車已由福灣公司取走，但福灣公司表示
      尚未接獲通報，之後始由該公司通知其領回車上物品等語
      ，核與證人甲○○結稱該車輛於福灣公司取回前，被告均
      稱該車輛可能在高雄，並表示會去尋車，如尋獲將立即通
      知福灣公司，嗣福灣公司委託之協尋公司於95年5 月8 日
      下午3 時24分許，在高雄小港區○○路128 號尋獲該車並
      取回，被告於當日下午即詢問該車輛是否已由福灣公司取
      回，因車輛取回之訊息須由高雄通報至臺北，福灣公司至
      當日下午5 、6 時許，始確認該車輛已由該公司取回之情
      節相符（見本院96年1 月8 日審判筆錄第3 頁），是認被
      告所稱其於得知丙○○○未繳納分期款項時，即主動前往
      高雄尋車，並於尋獲車輛時，及時通知福灣公司等情當足
      採信，故難認被告主觀上有何不法利益之意圖。
（四）綜上，被告雖未依約繳納分期款項，惟此僅屬民事債務關
      係，又上揭車輛雖未停放於約定地點，然既非由被告主動
      或授意他人遷移，且並無不法利益之意圖，亦僅足認其未
      盡保管義務，非得逕以刑事責任相繩，從而，本院認被告
      之辯解應屬可採，此外，復無其他積極證據足以證明被告
      涉犯前揭罪名，故本案不能證明被告犯罪，原審認定被告
      違反動產擔保交易法第38條之規定，並判處拘役50日，自
      有未合，被告上訴意旨指摘原判決不當，為有理由。
四、本件檢察官原聲請以簡易判決處刑，惟經本院認本案應為無
    罪判決，而有刑事訴訟法第451 條之1 第4 項但書第3 款之
    情事，原審本不得適用簡易程序對被告論罪科刑，而應依刑
    事訴訟法第452 條之規定改依通常程序審判，故本院應撤銷
    原審有罪之判決，逕依第一審通常程序審理，並為被告無罪
    之諭知。
據上論斷，應依刑事訴訟法第455 條之1 第1 項、第3 項、第
452 條、第369 條第1 項前段、第364 條、第301 條第1 項，判
決如主文。
本案經檢察官己○○到庭執行職務。
中　　華　　民　　國　　96　　年　　1 　　月　　22　　日
                  刑事第五庭審判長法    官  陳志祥
                                  法    官  楊皓清
                                  法    官  邰婉玲
以上正本證明與原本無異。
如不服本判決應於收受本判決後10日內向本院提出上訴書狀，其
未敘述上訴理由者，並得於提起上訴後10日內向本院補提理由書
狀（均須按他造當事人之人數附繕本。）「切勿逕送上級法院」
中　　華　　民　　國　　96　　年　　1 　　月　　22　　日
                                  書 記 官  彭筠凱
